臺灣高等法院民事判決
108年度上字第1228號
上  訴  人  蔡俊益  


訴訟代理人  蔡聰明律師
被  上訴人  陳萬田  
訴訟代理人  李進成律師
            張鎧銘律師
上列當事人間請求清償債務事件，上訴人對於中華民國108年7月
31日臺灣士林地方法院108年度訴字第474號第一審判決提起上訴
，本院於109年1月22日言詞辯論終結，判決如下：
    主      文
上訴駁回。
第二審訴訟費用由上訴人負擔。
    事實及理由
一、被上訴人主張：緣兩造合資向訴外人許建章購買塔林建設股
    份有限公司（下稱塔林公司），包含塔林公司所有之基隆市
    ○○區○○段○○○○段000地號土地等資產，因毗鄰之同區段39地
    號土地為205地號土地出入必經之處，兩造為取得訴外人即
    該地共有人許鴻傑、許鴻君、許婉俐（下合稱許鴻傑等3人
    ）之使用同意書，且許鴻傑等3人本為塔林公司股東，對於
    許建章出售其等股權亦有爭議，經臺北市內湖區調解委員會
    調解後，兩造與許鴻傑等3人於民國102年7月23日調解成立
    ，約定兩造願連帶給付許鴻傑等3人各新臺幣（下同）350萬
    元，分4期給付共1,050萬元（案列102年民調字第254號，下
    稱系爭調解）。伊為履行依系爭調解所應負擔部分即525萬
    元，另於103年6月26日與許鴻傑等3人簽立補充協議書，延
    後分期給付，伊已履行完畢。惟因系爭調解係約定兩造負連
    帶給付責任，103年6月26日補充協議書第3點仍載明餘款525
    萬元（下稱系爭款項），於上訴人承諾清償方式，並提出擔
    保前，許鴻傑等3人暫不免除伊之連帶清償責任。因上訴人
    遲未給付系爭款項予許鴻傑等3人，許鴻傑等3人於107年11
    月26日持系爭調解對兩造聲請強制執行（案號為臺灣新北地
    方法院107年度司執字第143466號，下稱系爭強制執行程序
    ），並查封伊所有之不動產。伊為塗銷查封登記，不得已於
    108年1月30日開立支票清償系爭款項及強制執行費用計4萬3
    ,600元。爰依民法第280條、第281條規定，求為判命上訴人
    應給付伊529萬3,600元（計算式：5,250,000+43,600=5,293
    ,600），及自支付命令送達翌日起至清償日止，按週年利率
    5％計算之利息，並願供擔保請准宣告假執行。原審判命上訴
    人如數給付，上訴人聲明不服，提起上訴，被上訴人答辯聲
    明：上訴駁回。
二、上訴人則以：兩造原均為塔林公司股東，被上訴人為實質負
    責人，後被上訴人規劃投資聖寶開發股份有限公司（下稱聖
    寶公司），將塔林公司主要資產移轉於聖寶公司名下，被上
    訴人自任聖寶公司董事長，伊亦為聖寶公司之股東。於106
    年間，因被上訴人欲將聖寶公司資產及股份出售予訴外人陳
    欣，為促成此項交易，被上訴人自願擔任上訴人等聖寶公司
    股東與陳欣間股份買賣契約（下稱聖寶公司股份買賣契約）
    之連帶保證人。惟陳欣因疑慮塔林公司、聖寶公司對外尚有
    未清理之債務，於第1年之價金支票兌現後即不再交付後續
    款項，伊為取得後續款項，與許鴻君等人於108年1月22日就
    以往之債務成立和解，簽署「和解書之補充更正協議」（下
    稱108年1月22日協議書），由伊給付1,018萬元予許鴻君等
    人以清償在塔林公司時期之所有債務，包含系爭款項，陳欣
    始支付其餘價金。伊既已於108年1月22日給付系爭款項予許
    鴻傑等3人，被上訴人嗣後向許鴻傑等3人重覆清償，與伊無
    涉。又於聖寶公司股份買賣履約期間，被上訴人未依買賣契
    約第5條約定，於107年9月15日前與陳欣完成交接財務、稅
    務、會計帳目，致陳欣未給付後續價金，而衍生相關糾紛，
    伊身為該買賣股份之連帶保證人，為解決上開買賣糾紛，尋
    求許鴻君之協助，於107年12月26日與許鴻君簽訂協議書（
    下稱107年12月26日協議書），約定若因許鴻君之協助，使
    伊與陳欣、被上訴人間之聖寶公司股份買賣糾紛能順利解決
    ，於伊取得股份買賣價金時，除依系爭調解應給付系爭款項
    外，伊另給付許鴻君報酬525萬元，108年1月22日給付之1,0
    18萬元即包含此報酬在內；故被上訴人未履行交接義務及促
    使陳欣依約給付聖寶公司股份買賣價金，使伊額外付出525
    萬元之代價，被上訴人應對伊負損害賠償責任，得與被上訴
    人本件請求互相抵銷云云，資為抗辯。上訴聲明：㈠原判決
    廢棄。㈡被上訴人在第一審之訴及假執行之聲請均駁回。
三、兩造不爭執事項（本院卷第95頁）：
  ㈠102年7月23日，兩造與許鴻傑等3人調解成立，簽署系爭調解
    書，兩造對許鴻傑等3人連帶負擔1,050萬元給付義務，兩造
    間各負擔525萬元。
  ㈡103年6月26日，被上訴人與許鴻傑等3人簽立補充協議書，就
    被上訴人依系爭調解書所應負擔之525萬元部分，約定分期
    給付，被上訴人並已依補充協議書給付525萬元完畢。
  ㈢107年11月26日，因上訴人未依系爭調解書給付525萬元（系
    爭款項），被上訴人又負連帶給付責任，許鴻傑等3人以系
    爭調解書為執行名義對兩造聲請強制執行，並查封被上訴人
    所有之不動產（系爭強制執行程序）。
  ㈣108年1月30日被上訴人開立支票給付系爭款項及執行費用43,
    600元共5,293,600元後，系爭強制執行程序終結。
四、按「連帶債務人相互間，除法律另有規定或契約另有訂定外
    ，應平均分擔義務。但因債務人中之一人應單獨負責之事由
    所致之損害及支付之費用，由該債務人負擔。」、「連帶債
    務人中之一人，因清償、代物清償、提存、抵銷或混同，致
    他債務人同免責任者，得向他債務人請求償還各自分擔之部
    分，並自免責時起之利息。前項情形，求償權人於求償範圍
    內，承受債權人之權利。但不得有害於債權人之利益。」，
    民法第280條、第281條第1項、第2項分別定有明文。被上訴
    人主張兩造依系爭調解書對許鴻傑等3人連帶負擔1050萬元
    給付義務，兩造各負擔525萬元，伊已履行自己應負擔之525
    萬元部分，卻因上訴人未履行而遭許鴻傑等3人聲請強制執
    行，不得已乃於108年1月30日開立支票為上訴人清償系爭款
    項及強制執行費用共5,293,600元等語，上訴人則以前詞置
    辯，是本件爭點為：㈠上訴人是否已於108年1月22日清償許
    鴻傑等3人系爭款項？㈡上訴人辯稱被上訴人應賠償其依107
    年12月26日協議書所支出之525萬元，並為抵銷之抗辯，是
    否可採？
五、上訴人是否已於108年1月22日清償許鴻傑等3人系爭款項？
　㈠上訴人辯稱伊與許鴻君等人簽署108年1月22日協議書，就以
    往之債務成立和解，由伊給付1,018萬元予許鴻君等人以清
    償在塔林公司時期之所有債務，包含系爭款項等語，並提出
    108年1月22日協議書為證（見原審卷第130頁）。該協議書
    全文記載：「甲方（許鴻君等人）與乙方蔡俊益於民國108
    年1月14日簽訂和解書，其中乙方願給款新臺幣1018萬元（
    原記載為1013萬元，應予更正），以補貼甲方全力協助乙方
    （含陳勉如）與陳欣間之聖寶開發股份有限公司之股權買賣
    契約履行事宜之協調整合。茲聲明此項整合補貼款與塔林建
    設股份有限公司董事長陳萬田應給付與甲方之款項無關」；
    簽署欄部分，「收款代表人（甲方）」係由許鴻君簽署「許
    鴻君代」，並蓋上訴外人「陳文澤」之印文，「付款代表人
    （乙方）」係由上訴人簽名並蓋上被告印文，「見證人」則
    由許鴻傑、訴外人練坤地簽名。
　㈡觀諸上開協議書內容，僅係就「甲方協助乙方（含陳勉如）
    與陳欣間之聖寶公司股權買賣契約履行事宜之協調整合」，
    約定由乙方補貼1018萬元予甲方，並未記載補貼款與上訴人
    和許鴻傑等3人間之系爭款項有何關係。又證人許鴻君於原
    審證稱上開協議書乃上訴人訴訟代理人所擬，伊直接簽名而
    已等語（見原審卷第102頁），而未為上訴人訴訟代理人否
    認。則協議書既為上訴人訴訟代理人所擬，果若與系爭款項
    之清償有關，何以並未記載清楚？又協議書內容中「甲方（
    許鴻君等人）」，是否即為「許鴻傑等3人」，亦非無疑，
    否則何以許鴻傑僅於見證人欄簽名，卻未為於甲方欄簽署？
    再何以許鴻君要於「收款代表人（甲方）」上蓋「陳文澤」
    之印文並簽署「許鴻君代」？另依協議書之內容，乙方尚包
    含訴外人陳勉如，而非僅上訴人。是108年1月22日協議書除
    為甲、乙雙方之約定外，是否亦為上訴人與許鴻傑等3人間
    之協議，且得認定包含系爭款項之清償，顯有疑義。
　㈢又證人許鴻君於原審明確證稱：上訴人給付之1018萬元與系
    爭款項無關，1018萬係上訴人給付給陳文澤，因為上訴人請
    陳文澤幫忙整合聖寶公司股份買賣契約履行事宜等語（見原
    審卷第100、101頁），證人許鴻傑亦證稱：1018萬元與系爭
    款項無關等語（見原審卷第105頁）。上訴人雖對其等證述
    為爭執，並表示許鴻傑等3人拿到1018萬元後，不願撤回系
    爭強制執行程序，係意圖不當得利云云。惟查，證人許鴻君
    於原審另提出上訴人給付1018萬元後所簽署之切結書乙紙（
    見原審卷第107、114頁），記載：「本人蔡俊益前與許鴻君
    、許鴻傑、許婉俐3人土地款525萬加利息，兩人因許鴻君、
    許鴻傑、許婉俐已對陳萬田先生執行假扣押並已取得法院裁
    定，故前項土地款525萬蔡俊益要求應向陳萬田先生之假扣
    押款項中支付。蔡俊益與陳萬田間股東關係2人自行結算與
    許鴻君、許鴻傑、許婉俐等人無關係」等語，未為上訴人否
    認（見原審卷第107、147頁），堪認上訴人嗣亦確認1018萬
    元之給付並不包含系爭款項，才會向許鴻傑等3人表示可逕
    向被上訴人為強制執行，上訴人會另再與被上訴人結算等語
    。
　㈣據上所述，上訴人雖提出108年1月22日協議書為證，惟仍不
    足以證明所給付之1018萬元即包含向許鴻傑等3人清償系爭
    款項，其辯稱已向許鴻傑等3人清償系爭款項，被上訴人嗣
    後重覆清償，與上訴人無關云云，即不足採。
六、上訴人辯稱被上訴人應賠償其依107年12月26日協議書額外
    支出之525萬元，並為抵銷之抗辯，是否可採？
  ㈠上訴人辯稱：被上訴人未依聖寶公司買賣契約書第5條約定頁
    （見原審卷第141頁），於107年9月15日前與陳欣完成交接
    財務、稅務、會計帳目，致陳欣未給付後續價金，而衍生相
    關糾紛，伊身為該買賣股份之連帶保證人，為解決上開買賣
    糾紛，尋求許鴻君之協助，與許鴻君簽訂107年12月26日協
    議書，約定若因許鴻君之協助，使伊與陳欣、被上訴人間之
    聖寶公司股份買賣糾紛能順利解決，伊另給付許鴻君報酬52
    5萬元等語，並提出107年12月26日協議書為證（見原審卷第
    144頁），該協議書記載：「一、就甲方（即上訴人）與陳
    欣、陳萬田間之股權買賣糾紛，乙方（即許鴻君）願配合甲
    方共同處理本件買賣糾紛，至甲方與陳欣、陳萬田間之買賣
    糾紛結束為止，二;若因乙方之協助，使甲方與陳欣、陳萬
    田間之股權買賣糾紛能順利解決，於甲方與陳欣、陳萬田達
    成協議，甲方取得買賣股權之價金時，甲方應給付乙方報酬
    新臺幣525萬元」。
  ㈡惟觀諸聖寶公司股份買賣契約書（見原審卷第139 -142頁）
    ，上訴人並非該契約之當事人，亦非該契約第1條所載買賣
    標的股份之股東，而僅係見證人。上訴人雖辯稱：伊股份係
    借名於家人名下，本次聖寶公司股份之交易，除訴外人陳勉
    如外，其餘股東係以伊為代理人，並兼為見證人，因伊在塔
    林公司及聖寶公司投下大量心力，故此次聖寶公司股份交易
    ，約定給與伊權利金，可證伊為隱名股東云云；惟其所辯，
    與該買賣契約書記載：「立契約書人陳勉如（以下稱甲方）
    、陳欣（以下稱乙方），就甲方及其所代理之股東持有聖寶
    開發股份有限公司之股份簽訂買賣契約書」等語（即陳勉如
    方為其他股東之代理人），明顯不符，自難信為真實，是上
    訴人既非上開買賣契約之當事人，其依該買賣契約對被上訴
    人主張權利，已難憑採。又上訴人雖提出陳欣委請律師發函
    通知被上訴人及陳勉如交出聖寶公司及塔林公司財務報表、
    會計表冊及相關交易資料之函文，及陳勉如委請上訴人訴訟
    代理人發函回覆責任均在連帶保證人即被上訴人之函文（見
    本院卷第23-28頁），證明被上訴人確有違反買賣契約義務
    ，惟上開函文僅係陳欣及陳勉如單方面之意見，為被上訴人
    所否認（見本院卷第94頁），自難單憑之即認上訴人所辯為
    真；且上訴人與許鴻君約定協助處理聖寶公司股份買賣而給
    付報酬，是否確與被上訴人有關，抑或僅係為上訴人處理個
    人有關事務？其自願支付報酬，得否認為係損害？均有疑問
    ，而未據上訴人提出確據以實其說，自難認被上訴人對上訴
    人負有525萬元之損害賠償責任。
  ㈢綜上所述，上訴人雖提出107年12月26日協議書及前開函文，
    惟並未能證明其對被上訴人確有525萬元之損害賠償請求權
    存在，而得與被上訴人本件請求為抵銷，是上訴人所為抵銷
    抗辯，亦不可採。
七、從而，兩造對許鴻傑等3人負連帶給付1050萬元之義務，兩
    造間各負擔525萬元，而被上訴人除清償自己負擔部分外，
    亦為上訴人清償其應負擔之525萬元，使上訴人同免責任。
    又許鴻傑等3人係因上訴人遲未清償其應負擔之525萬元，方
    聲請系爭強制執行程序，而額外支出43,600元之執行費用，
    本得請求一併償還，被上訴人亦已一併清償之，此核屬上訴
    人一人應單獨負責之事由所致。是被上訴人依民法第280條
    但書、第281第1項及第2項規定，請求上訴人給付5,293,600
    元（計算式：5,250,000+43,600=5,293,600），及自支付命
    令送達翌日即108年2月20日（見原審卷第37頁）起至清償日
    止，按週年利率5%計算之法定遲延利息，為有理由，應予准
    許。原審命上訴人如數給付，並為准、免假執行之宣告，並
    無不合。上訴論旨指摘原判決不當，求予廢棄改判，為無理
    由，應駁回其上訴。
八、本件事證已臻明確，兩造其餘之攻擊或防禦方法及所用之證
    據，經本院斟酌後，認為均不足以影響本判決之結果，爰不
    逐一論列，附此敘明。
九、據上論結，本件上訴為無理由，依民事訴訟法第449條第1項
    、第78條，判決如主文。　　　　
中　　華　　民　　國　　109 　年　　2 　　月　　12　　日
                  民事第十三庭  
                    審判長法  官  陳麗芬
                          法  官  邱蓮華
                          法  官  林純如
正本係照原本作成。
如不服本判決，應於收受送達後20日內向本院提出上訴書狀，其
未表明上訴理由者，應於提出上訴後20日內向本院補提理由書狀
（均須按他造當事人之人數附繕本）上訴時應提出委任律師或具
有律師資格之人之委任狀；委任有律師資格者，另應附具律師資
格證書及釋明委任人與受任人有民事訴訟法第466 條之1第1項但
書或第2項（詳附註）所定關係之釋明文書影本。如委任律師提
起上訴者，應一併繳納上訴審裁判費。
中　　華　　民　　國　　109 　年　　2 　　月　　12　　日
　　　　　　　　　　　　　書記官  王靜怡
附註：
民事訴訟法第466條之1（第1項、第2項）：
對於第二審判決上訴，上訴人應委任律師為訴訟代理人。但上訴
人或其法定代理人具有律師資格者，不在此限。
上訴人之配偶、三親等內之血親、二親等內之姻親，或上訴人為
法人、中央或地方機關時，其所屬專任人員具有律師資格並經法
院認為適當者，亦得為第三審訴訟代理人。